---
title: "Escribiendo Datos"
author: "Luciano Selzer"
date: "`r format(Sys.time(), '%d %B, %Y')`"
---

```{r setup, include=FALSE}
source("_chunk_opts.R")
gapminder <- read.csv("data/gapminder-FiveYearData.csv")
dir.create("cleaned-data")
```

## Guardando gráficos

Los gráficos creados con `ggplot2` pueden guardarse con `ggsave`

```{r, eval=FALSE}
ggsave("Mi_grafico_mas_reciente.pdf")
```

También podemos especificar que gráfico guardar con el argumento `plot`
Hay otras opciones, como ancho (*width*), alto (*height*), ppp (*dpi*).

---

Por otro lado, quizás queremos guardar varios gráficos en un solo documento.

Hay una forma más flexible, la función `pdf` crea un nuevo dipositivo donde
guardar los gráficos. 

```{r, eval=FALSE}
pdf("Life_Exp_vs_time.pdf", width=12, height=4)
ggplot(data=gapminder, aes(x=year, y=lifeExp, colour=country)) +
  geom_line()

# ¡Acordarse de apagar el dispositivo!

dev.off()
```


## Ejercicio 1{.challenge}

Reescribe el comando de arriba para agregar una segunda página,
mostrando un plot en paneles donde cada panel corresponda a 
un continente (pista: `facet_grid`)



## Escribiendo datos

También en algún momento vamos a querer guardar datos

Podemos usar la función `write.table` que es similar a `read.table`

Creemos un script para limpiar datos, y solo queremos los datos de 
Australia:

```{r}
aust_subset <- gapminder[gapminder$country == "Australia",]

write.table(aust_subset,
  file="cleaned-data/gapminder-aus.csv",
  sep=","
)
```

---

```{r, engine='sh'}
head cleaned-data/gapminder-aus.csv
```


No se ve como se debe, hay algo de más

---

Veamos la ayuda

```{r, eval=FALSE}
?write.table
```

Por defecto, R envuelve las salidas en comillas y pone el número
de fila.

---

```{r}
aust_subset <- gapminder[gapminder$country == "Australia",]

write.table(aust_subset,
  file = "cleaned-data/gapminder-aus.csv",
  sep = ",", quote = FALSE, row.names = FALSE
)
```

---

```{r, engine='sh'}
head cleaned-data/gapminder-aus.csv
```


## Ejercicio 2{.challenge}

Crea un nuevo script para limpieza de datos que seleccione solo los datos a
partir de 1990. Usa este script para guardar el nuevo subset de datos
en la carpeta `cleaned-data`.


