---
title: "Explorando Data Frames"
author: "Luciano Selzer"
date: "`r format(Sys.time(), '%d %B, %Y')`"
output:
  revealjs::revealjs_presentation:
    self_contained: false
    lib_dir: libs
    css: style.css
    reveal_options:
      slideNumber: true
      previewLinks: true
      highlight: pygments
      center: true
    includes:
      after_body: doc_suffix.html
---

```{r setup, include=FALSE}
source("_chunk_opts.R")
```


## ¿Cómo manipular `data.frames`?

```{r, echo = FALSE}
gatos <- read.csv("data/datos-felinos.csv")
```

## Añadir una nueva columna

```{r}
edad <- c(2,3,5,12)
gatos
```

Podemos añadir la columna nueva con `cbind`:

```{r, error=TRUE}
gatos <- cbind(gatos, edad)
```

---

```{r}
gatos
edad <- c(4,5,8)
gatos <- cbind(gatos, edad)
gatos
```

## Añadir una nueva fila

```{r}
nuevaFila <- list("carey", 3.3, TRUE, 9)
gatos <- rbind(gatos, nuevaFila)
```

No es posible añadir nuevo nivel al factor dinámicamente.

---

Hay que añadir el nuevo nivel de forma explicita y después añadir la
nueva fila.

```{r}
levels(gatos$pelaje)
levels(gatos$pelaje) <- c(levels(gatos$pelaje), 'carey')
gatos <- rbind(gatos, list("tortoiseshell", 3.3, TRUE, 9))
```

---

Otra forma de trabajar con esto es cambiar la columna a 
`character`.

```{r}
str(gatos)
```

---

```{r}
gatos$pelaje <- as.character(gatos$pelaje)
str(gatos)
```

## Quitando cosas

Mientras estuvimos trabajando con la data.frame, añadimos una
fila que no corresponde:

```{r}
gatos
```

---

Podemos eliminarla usando el signo menos


```{r}
gatos[-4,]
```

¿Cómo eliminar varias filas a la vez?

---

También podemos eliminar las filas que tienen `NA`

```{r}
na.omit(gatos)
```

Reasignemos la salida de `na.omit` así hacemos permanentes los cambios.


```{r}
gatos <- na.omit(gatos)
```

---

La clave para añadir datos a data.frames es recordar que:

+ Las columnas son vectores
+ Las filas son listas


---

También podemos pegar dos data.frames con `rbind`

```{r}
gatos <- rbind(gatos, gatos)
gatos
```

---

Pero ahora los  `rownames` (nombres de las filas) son innecesariamente complicados.
Podemos quitar los `rownames ` y R va a renombrarlos automáticamente.


```{r}
rownames(gatos) <- NULL
gatos
```

## Ejercicio 1{.challenge}

Ahora podes crear una nueva data.frame directamente en R con el la
siguiente sintaxis:

```{r}
df <- data.frame(id = c('a', 'b', 'c'),
                 x = 1:3, y = c(TRUE, TRUE, FALSE), 
                 stringsAsFactors = FALSE)
```

Haz un data.frame que tenga la siguiente información sobre vos:


- nombre
- apellido
- número de la suerte

## Ejercicio 1{.challenge}


Luego usa `rbind` para añadir una entrada para la gente que tenés
al lado.

Y finalmente, usa `cbind` para añadir una columna para la respuesta de
cada persona a la pregunta ¿Es momento para un recreo?


---

Hasta ahora hemos visto lo más básico para manipular data.frames.

Ahora vamos a ver un dataset más realista. Vamos a leer los datos
de gapminder que hemos descargado previamente.

```{r}
gapminder <- read.csv("data/gapminder-FiveYearData.csv")
```

##Tip{.tip}

+ Se pueden leer archivos separados por tabulaciones con `read.delim`
+ También se pueden leer archivos directamente desde Internet
```{r eval=FALSE, echo=TRUE}
 gapminder <- read.csv("https://swcarpentry.github.io/r-novice-gapminder/data/gapminder-FiveYearData.csv")
```

+ O directamente desde Excel sin convertirlo a csv con el paquete
[`readxl`](https://cran.r-project.org/web/packages/readxl/index.html)

---

Investiguemos el nuevo dataset. Lo primero que hay que hacer es usar
`str`:

```{r}
str(gapminder)
```

---

También podemos investigar columnas individuales de nuestro dataset
con la función  `typeof`:

```{r}
typeof(gapminder$year)
typeof(gapminder$lifeExp)
typeof(gapminder$country)
```

---

```{r}
str(gapminder$country)
```

---

Además podemos ver sus dimensiones. 
`str` dice que tiene 1706 obervaciones y 6 variables.
¿Qué creen que devolverá `length`?

```{r}
length(gapminder)
```

```{r}
typeof(gapminder)
```

---

Para obtener el número de filas y columnas de nuestro dataset, intenta

```{r}
nrow(gapminder)
ncol(gapminder)
```

O ambos a la vez

```{r}
dim(gapminder)
```

---

También podriamos querer saber cuales son los nombres de las columnas

```{r}
colnames(gapminder)
```

---

En este punto es importante preguntarse si la estructura que nos está
dando R es razonable y si coincide con nuestras espectativas.

¿Los tipos básicos de cada columna tienen sentido?  

---

Una vez que estamos conformes con nuestros tipos de datos y estructuras
es tiempo de empezar a investigar en nuestros datos.

```{r}
head(gapminder)
```

---

Para asegurarnos que nuestro análisis es reproducible, deberiamos poner
todo el código en un archivo de script para que podamos volver a él
más tarde.

## Ejercicio 2 {.challenge}

Ve a File -> New File -> R Script, y escribe un script para cargar los
datos de gapminder. Guardalo en la carpeta  `scripts/` y añadelo
al control de versión.

Ejecuta el archivo usando la función `source`, usando la ruta al
archivo como argumento (o presionando el botón "source" en RStudio).

## Ejercicio 3 {.challenge}

Lee la salida de `str(gapminder)`de nuevo; esta vez, usa lo aprendido
sobre factores, listas y vectores así como la salida de funciones como
`colnames` y `dim` para explicar todo lo que imprime `str` sobre
gapminder.   
Si hay partes que no compredes discútelo con tus compañeros.