---
title: "Creando Selecciones de Datos"
author: "Luciano Selzer"
date: "`r format(Sys.time(), '%d %B, %Y')`"
output:
  revealjs::revealjs_presentation:
    self_contained: false
    lib_dir: libs
    css: style.css
    reveal_options:
      slideNumber: true
      previewLinks: true
      highlight: pygments
      center: true
    includes:
      after_body: doc_suffix.html
---

```{r setup, include=FALSE}
source("_chunk_opts.R")
# Silently load in the data so the rest of the lesson works
gapminder <- read.csv("data/gapminder-FiveYearData.csv", header=TRUE)
```

## Subconjuntos

R tiene muchas herramientas para crear subconjuntos, y dominarlos te va a
permitir realizar tareas complejas de manera sencilla.

Hay seis formas distintas en la que podemos realizar subconjuntos de 
cualquier objeto y tres diferentes operadores de subconjuntos para las
distintas estructuras de datos.

---

Empecemos con el caballo de batalla de R: los vectores atómicos.

```{r}
x <- c(5.4, 6.2, 7.1, 4.8, 7.5)
names(x) <- c('a', 'b', 'c', 'd', 'e')
x
```

Ahora que hemos creado un vector de ejemplo para experimentar, como 
obtenemos sus contenidos.


## Accediendo a los elementos por sus índices

Podemos extraer los elementos de un vector usando el indice correpondiente, empezando por 1:

```{r}
x[1]
```

---

```{r}
x[4]
```
El corchete es una función.  
Para matrices y vectores, significa "dame el elemento n°"

---

Podemos pedir varios elementos a la vez:

```{r}
x[c(1, 3)]
```


---

O rebanadas de un vector:

```{r}
x[1:4]
```

¿Qué hace `1:4`?

---

El operador `:` crea una secuencia de número desde el número a la 
izquierda hasta el número a la derecha.

```{r}
1:4
c(1, 2, 3, 4)
```


---

Podemos pedir el mismo elemento muchas veces:

```{r}
x[c(1,1,3)]
```


---


Si le pedimos un número por fuera del indice, R devuelve un valor perdido:


```{r}
x[6]
```

Si le pedimos el elemento 0, nos devuelve un vector vacío:

```{r}
x[0]
```

---

##La numeración de los vectores empieza en 1
> En muchos lenguajes de programación (C, Python) el primer elemento
> del vector tiene indice 0. En R, el primer elemento es 1.


## Eliminando elementos

Si usamos un número negativo como indice del vector, R va a devolver
todos los elementos **excepto** el especificado.

```{r}
x[-2]
```


Podemos eliminar varios elementos:

```{r}
x[c(-1, -5)]  # o x[-c(1,5)]
```

---

Para eliminar los elementos de un vector, tenemos que asignar los 
resultados de nuevo a la variable:

```{r}
x <- x[-4]
x
```

## Ejercicio 1 {.challenge}

Dado el siguiente código: 

```{r}
 x <- c(5.4, 6.2, 7.1, 4.8, 7.5)
 names(x) <- c('a', 'b', 'c', 'd', 'e')
 print(x)
```


1. Crea tres comandos diferentes que produzcan la siguiente salida:

 ```{r, echo=FALSE}
 x[2:4]
 ```
  
2. Compara con tu compañero ¿Usaron estrategias diferentes?
 
##Subconjuntos por nombre

Podemos extrar los elementos usando su nombre, en vez de un índice:

```{r}
x[c("a", "c")]
```

En general es mucho más confiable, el número se puede referir a otro
elemento pero el nombre es raro que cambie.

---

Pero es más complicado usarlo para eliminar elementos: 

```{r}
x[-which(names(x) == "a")]
```


---

Para eliminar muchos elementos por nombre hay que usar otro operador
 
```{r}
x[-which(names(x) %in% c("a", "c"))]
```

## Ejercicio 2 {.challenge}

Ejecuta el siguiente código para definir el vector
`x` como arriba:

```{r}
x <- c(5.4, 6.2, 7.1, 4.8, 7.5)
names(x) <- c('a', 'b', 'c', 'd', 'e')
print(x)
```


Dado el vector `x` ¿Qué esperas que haga el siguiente 
código?

```{r, eval=FALSE}
x[-which(names(x) == "g")]
```

## Ejercicio 2 {.challenge}

Prueba el comando para ver que obtenés ¿Se comprobaron tus espectativas?

¿Por qué obtuviste este resultado? (Tip: prueba este comando por partes - está es una buena estrategia de debugging)

¿Cuál de las siguientes opciones son verdad?

A) Si no hay ningún valor `TRUE` pasado a  `which`, devuelve un vector
vacío.
B) Si no hay ningún valor `TRUE` pasado a  `which`, muestra un mensaje
de error.
C)`integer()` es un vector vacío.
D) Al hacer un vector negativo vacío se produce un vector de "todo".
E) `x[]` da el mismo resultado que `x[integer()]`

## Tip: Nombres no únicos{.tip}

Es posible que multiples elementos de un
vector pueden tener el mismo nombre.
Para data.frames, las columnas
pueden tener el mismo nombre pero 
los `row.names` deben ser únicos. 


## Tip: Nombres no únicos{.tip}
Considera estos ejemplos:

```{r}
x <- 1:3
x
names(x) <- c('a', 'a', 'a')
x
```

## Tip: Nombres no únicos{.tip}

```{r}
x['a']  # only returns first value
x[which(names(x) == 'a')]  # returns all three values
```


## Tip: Obteniendo ayudo sobre operadores {.tip}

Recuerda que puedes buscar ayuda sobre operadores envolviendolos 
en comillas:  
`help("%in%")` o `?"%in%"`

---

Entonces ¿Por qué no podemos usar el operador `==` como antes? 


```{r}
names(x) == c('a', 'c')
```

`==` funciona de manera ligeramente diferente que `%in%`. Va a comparar
cada elemento de su izquierda con el correspodiente a la derecha.

--- 

Aquí hay una ilustración:


```{r, eval=FALSE}
c("a", "b", "c", "e")  # names of x
   |    |    |    |    # The elements == is comparing
c("a", "c")
```

Cuando uno de los argumentos es más corto que el otro, el más corto
es *reciclado*

```{r, eval=FALSE}
c("a", "b", "c", "e")  # names of x
   |    |    |    |    # The elements == is comparing
c("a", "c", "a", "c")
```

Si la longitud del vector más corto no es múltiplo del 
mayor entonces se produce un mensaje de aviso (*warning*)  
¡La diferencia entre `==` e `%in%` es importante!

## Subconjuntos mediantes otras operaciones lógicas

También se puede hacer otros subconjuntos usando
vectores lógicos:

```{r}
x[c(TRUE, TRUE, FALSE, FALSE)]
```

---

Las reglas de reciclaje aplican

```{r}
x[c(TRUE, FALSE)]
```



Dado que las operaciones de comparacion devuelven 
vectores lógicos se pueden usar.

```{r}
x[x > 7]
```

## Combinando condiciones lógicas

Muchas veces es necesario combinar varias condiciones lógicas. Por ejemplo:  
Países de Asia **o** Europa **y** que tengan expectativas de vida dentro de cierto rango.

 + `&`, operador "Y lógico": devuelve `TRUE` si ambos son
 `TRUE`
 + `|`, operador "O lógico": devuelve `TRUE` si al menos
 uno es `TRUE`
 
 Las reglas de reciclado aplican para estos operadores
 
 `&&` y `||` son similares pero solo operan en el primer 
 elemento.
 
---

+ `!`, operador "NO lógico": convierte `TRUE` en `FALSE`
y viceversa

Adicionalmente:

+ `all` devuelve `TRUE` cuando todos los valores son
`TRUE` 
+ `any` devuelve `TRUE` si alguno de los valores es `TRUE`


## Ejercicio 3 {.challenge}

 Dado el siguiente código:
 
```{r}
x <- c(5.4, 6.2, 7.1, 4.8, 7.5)
names(x) <- c('a', 'b', 'c', 'd', 'e')
print(x)
```

1. Escribe un comando que cree un subconjunto de todos
los valores que sean mayores que 4 y menores que 7.

## Manejando valores especiales

En algún momento vas a encontrar con funciones que no
pueden manejar valor perdidos, infinitos o no definidos.

 * `is.na`  devuelve un vector lógico donde hay `NA`.
 * `is.nan`, e `is.infinite` hacen lo mismo con valores `NaN` e `Inf`.
 * `is.finite` devuelve todas las posiciones en un vector
 que no contienen `NA`, `NaN` o `Inf`.
 * `na.omit` filtra todos los valores perdidos de un 
 vector.
 
 
## Subconjuntos de Factores

Funciona igual que con vectores: 

```{r}
f <- factor(c("a", "a", "b", "c", "c", "d"))
f[f == "a"]
f[f %in% c("b", "c")]
```

---

```{r}
f[1:3]
```

--- 

Pero no elimina los niveles:

```{r}
f[-3]
```


## Subconjuntos de matrices

Con la matrices también se usa la función `[`. Pero se 
necesitan dos argumentos, el primero es la fila y el
segundo la columna:

```{r}
set.seed(1)
m <- matrix(rnorm( 6 * 4), ncol = 4, nrow = 6)
m[3:4, c(3, 1)]
```

--- 


Podemos dejar alguno de los argumentos en blanco para otener todas
las filas o columnas respectivamente:

```{r}
m[, c(3,4)]
```


---

Si solo accedemos a una fila o una columna, R la convierte
automaticamente a un vector: 

```{r}
m[3,]
```

Para evitarlo hay que usar el argumento `drop = FALSE`

```{r}
m[3, , drop = FALSE]
```

---

A diferencia de los vectores, da un error si se trata de acceder a un
elemento inexistente:

```{r, error=TRUE}
m[, c(3,6)]
```

## Tip: Arreglos multidimensionales{.tip}

Cuando trabajamos con arreglos multidimensionales, cada argumento de 
`[` corresponde a una dimensión. Por ejemplo, en un arreglo 3D, los
primeros 3 argumentos corresponden a las filas, columnas, y
profundidad.

---

Como las matrices son vectores, podemos hacer subconjuntos usando
solo un argumento.

```{r}
m[5]
```

Es confuso y poco útil en general. Pero es útil notar que las matrices
están construidas usando un *formato columnar*.

```{r}
matrix(1:6, nrow = 2, ncol = 3)
```

---

Si deseas poblar la matriz por filas, usa el argumento `byrow = TRUE`:

```{r}
matrix(1:6, nrow = 2, ncol = 3, byrow = TRUE)
```

También es posibles usar nombres para realizar subconjuntos de
matrices.

## Ejercicio 4{.challenge}

Dado el siguiente código:

```{r}
m <- matrix(1:18, nrow = 3, ncol = 6)
print(m)
```

1. ¿Cuál de los siguientes comandos va a extraer los valores 11 y 14?

A. `m[2,4,2,5]`
B. `m[2:5]`
C. `m[4:5,2]`
D. `m[2,c(4,5)]`

## Subconjuntos de Listas

Hay tres operadores para realizar subconjuntos de listas.  
`[` que ya vimos y `[[` y `$`

`[` siempre devuelve una lista.

```{r}
xlist <- list(a = "UNTDF", b = 1:10, data = head(iris))
xlist[1]
```

---

Se puede usar de igual forma que con vectores pero las comparaciones
no funcionan. 

```{r}
xlist[1:2]
```

---

Para extraer elementos individuales de una lista hay que usar `[[`

```{r}
xlist[[1]]
```

El resultado es un vector no una lista

Pero no se puede extraer más de un elemento por vez.

```{r, error=TRUE}
xlist[[1:2]]
```

---

Ni usarlo para eliminar elementos

```{r, error=TRUE}
xlist[[-1]]
```

----

Pero se pueden usar los nombres para hacer subconjuntos y extraer 
elementos: 

```{r}
xlist[["a"]]
```

---

La función `$` es un atajo para extraer elementos por nombre.

```{r}
xlist$data
```

Hay que tener cuidado con la concordancia parcial y no da error
si el elemento no existe.

## Ejercicio 5{.challenge}

Dada la siguiente lista

```{r}
xlist <- list(a = "UNTDF", b = 1:10, data = head(iris))
xlist[1]
```


Usa el conocimiento de subconjuntos de listas y vectores para extraer
el número 2 de `xlist`.

## Ejercicio 6{.challenge}

Dado el siguiente modelo lineal: 

```{r, eval=FALSE}
mod <- aov(pop ~ lifeExp, data=gapminder)
```

Extrae los grados de libertad residuales (*residual degrees of freedom*)
(pista: `attributes()` te va a ayudar)

## Data frames

Las data.frames son listas disfrazadas, por lo que las mismas reglas
de las listas se aplican. Pero también son objectos bidimensioanales.

Con un argumento `[` se comporta como en una lista y devuelve una 
columna. El resultado es un data.frame.

```{r}
head(gapminder[3], 5)
```

---

De igual manera, `[[` va a actuar para extraer una *columna individual*:

```{r}
head(gapminder[["lifeExp"]])
```

---

Y `$` provee una forma conveniente de extraer una columna por nombre:

```{r}
head(gapminder$year)
```

---

Y con dos argumentos, `[` se comporta como si fuese una matriz.

```{r}
gapminder[1:3,]
```


Si solo elegimos una fila el resultado es un data.frame:


Pero para una columna devuelve una vector a menos que especifiquemos
`drop = FALSE`

## Ejercicio 7{.challenge}

Arregla cada uno de los siguientes errores comunes de subconjuntos de 
data.frames.

1. Extrae todas las observaciones del año 1957

```{r, eval=FALSE}
gapminder[gapminder$year = 1957,]
```

2. Extrae todas las columnas excepto desde la 1 a la 4

```{r, eval=FALSE}
gapminder[,-1:4]
```

## Ejercicio 7{.challenge}

3. Extrae todas las filas donde la expectativa de vida es mayor de 80
años.

```{r, eval=FALSE}
gapminder[gapminder$lifeExp 80]
```

4. Extrae la primer fila, y la cuarta y quinta columna (`lifeExp` y `gdpPercap`).

```{r, eval=FALSE}
gapminder[1, 4, 5]
```

5. Avanzado: extrae las filas que contienen informacion de los años 2002 y 2007.

```{r, eval=FALSE}
gapminder[gapminder$year == 2002 | 2007,]
```


## Ejercicio 8{.challenge}

1. ¿Por qué `gapminder[1:20]` devuelve un error? ¿Cómo difiere de 
`gapminder[1:20, ]`?

2. Crea un nuevo `data.frame` llamado `gapminder_small` que solo 
contenga las filas 1 a 9 y 19 a 23. Puedes hacerlo en uno o dos pasos.