---
title: "Control de Flujo"
author: "Luciano Selzer"
date: "`r format(Sys.time(), '%d %B, %Y')`"
---

```{r setup, include=FALSE}
source("_chunk_opts.R")
# Silently load in the data so the rest of the lesson works
gapminder <- read.csv("data/gapminder-FiveYearData.csv", header=TRUE)
# Silently set seed for random number generation, so we don't have to explain it
set.seed(10)
```

## ¿Qué es el control de flujo?

Durante nuestros análisis vamos a querer que la tomar decisiones automáticamente
bajo ciertas reglas dispuestas de antemano:

  + Si una condición se cumple realiza una acción.
  + Si una condición no se cumple realizar otra acción.
  + O tal vez, repetir muchas veces la misma acción un número determinado de veces

---


```{r, eval=FALSE}
# if
if (condicion es verdadera) {
  realizar acción
}

# if ... else
if (condicion es verdadera) {
  realizar acción
} else {  # esto es, la condición de if es falsa
  realizar acción alternativa
}
```

---

Por ejemplo, queremos que R imprima un mensaje si la variable `x` tiene
un valor determinado:


```{r}
# Muestra un número de una distribución Poisson
# con media (lambda) 8
x <- rpois(1, lambda = 8)
if (x >= 10) {
  print("x es más grande o igual que 10")
}
x
```

Puede que no obtengan el mismo número que su compañero porque son
número aleatorios o mejor dicho, pseudo-aleatorios

---

Seteando una semilla todos van a generar los mismos números pseudo-aleatorisos

```{r}
x <- rpois(1, lambda=8)

if (x >= 10) {
  print("x es más grande o igual que 10")
} else if (x > 5) {
  print("x es mayor que 5")
} else {
  print("x es menor que 5")
}
```

---

## Tip: Números pseudo-aleatorios{.tip}

La función `rpois()` genera números aleatorios que siguen una distribución de
Poisson con media lambda, en el caso anterior 8. La función `set.seed()` 
garantiza que todas las máquinas van a generar exactamente el mismo número
pseudo-aleatorio ([más sobre números pseudo-aleatorios](https://es.wikipedia.org/wiki/Generador_de_números_pseudoaleatorios)).
Entonces si ponemos `set.seed(10)`, deberíamos obtener que `x` vale 8.


---

## Ejercicio 1{.challenge}

Usa una declaración `if()` para imprimir un mensaje que diga si hay
algún registro del año 2002 en el dataset `gapminder`.
Haz lo mismo para 2012

---

¿Alguien obtuvo un mensaje de advertencia?

```{r, echo=FALSE}
if (gapminder$year == 2012) {}
```

Si tu condición evalua un vector con más de un elemento, `if()` va a funcionar
igual, pero solo evaluará la condición del primer elemento. Necesitas
asegurarte que la condición es de longitud 1.

## Tip: any() y all() {.tip}

La función `any()` es como un *o lógico* que opera sobre un vector. Con que
haya al menos un valor `TRUE` la función devuelve `TRUE` y `FALSE` en otro 
caso. La función `all()` es un *y lógico* que opera sobre un vector y devuelve
`TRUE` solo si todos los valores son `TRUE`


## Repitiendo operaciones

Para itererar sobre un conjunto de valores, cuando el orden cada operación es
importante usamos un loop `for()`.

Es el método más flexible para realizar iteraciones y por eso el más complicado
de usar. 

Evita usar `for()` a menos que el orden da la iteración sea importante:
por ejemplo el cálculo de la iteración depende de la anterior.

---

La estructura básica de un bucle `for()` es:


```{r, eval=FALSE}
for(iterador in conjunto de valores){
  hacer algo
}
```

---

Por ejemplo:

```{r}
for(i in 1:10){
  print(i)
}
```

La parte de `1:10` crea un vector al vuelo; es posible iterrar sobre cualquier
otro vector.
  
---

Podemos usar un bucle `for()` anidado dentro otro bucle `for()` para iterar
sobre dos cosas a la vez.

```{r}
for(i in 1:5){
  for(j in c('a', 'b', 'c', 'd', 'e')){
    print(paste(i,j))
  }
}
```

---

En vez de imprimir los resultados, los podemos escribir a un objeto.


```{r}
vector_salida <- c()
for (i in 1:5){
  for (j in c('a', 'b', 'c', 'd', 'e')){
    salida_temporal <- paste(i, j)
    vector_salida <- c(vector_salida, salida_temporal)
  }
}

```

---

```{r}
vector_salida
```

Esta forma puede ser útil, pero 'hacer crecer los objetos' (construirlos de
manera incremental) es ineficiente computacionalmente, por eso hay que
evitarlo cuando iteras muchos valores.

## Tip: no hagas crecer tus resultados{.tip}

Es muy lento hacer crecer los objectos durante un loop porque R tiene
que copiar el objeto viejo, sumarle los nuevos datos y volver a escribirlo.  
En vez de eso es mejor determinar el tamaño que tendrá la salida, y crear
un objeto vacío de esa longitud. Y luego guardar los resultados en el lugar
correcto.

---

Una mejor manera es definir un objeto vacío para que contenga los resultados.
En este ejemplo, se ve más complicado, pero es más eficiente.

```{r}
matrix_salida <- matrix(nrow = 5, ncol = 5)
vector_j <- c('a', 'b', 'c', 'd', 'e')
for (i in 1:5) {
  for (j in 1:5) {
    valor_j_temp <- vector_j[j]
    salida_temp <- paste(i, valor_j_temp)
    matrix_salida[i, j] <- salida_temp
  }
}
vector_salida2 <- as.vector(matrix_salida)

```

---

```{r}
vector_salida2
```


## Tip: Bucles while{.tip}


A veces vas a encontrar que necesitas repetir una operación hasta que
se cumpla cierta condición. Podes hacer esto con un bucle `while()`.


```{r, eval=FALSE}
while (esta condición sea verdad){
  haz algo
}
```


## Tip: Bucles while{.tip}

Como ejemplo, acá hay un bucle `while()` que genera números aleatorios de 
distribución uniforme (la función `runif()`) entre 0 y 1 hasta que obtiene uno
menor a 0.1.

```{r, eval=FALSE}
z <- 1
while (z > 0.1){
  z <- runif(1)
  print(z)
}
```

Los bucles `while()` pueden no ser apropiados siempre. Hay que ser muy cuidadoso
de que no termines un bucle infinto porque tu condición nunca será falsa.


## Ejercicio 2{.challenge}

Compara los objetos vector_salida y el vector_salida2 ¿Son iguales? Si no lo son
¿Por qué? ¿Como podés cambiar el último bloque de código para que la vector_salida2
sea igual a vector_salida?



## Ejercicio 3{.challenge}

Escribe un script que itere sobre los datos de `gapminder` por continente e
imprima si la expectativa de vida promedio es menor o mayor a 50 años.

## Ejercicio 4{.challenge}

Modifica el script del ejercicio anterior para que también itere sobre cada
pais. Esta vez debe imprimir si la expectativa de vida es menor que 50, 
entre 50 y 70 o mayor que 70.

## Ejercicio 5 - Avanzado{.challenge}

Escribe un script que itere sobre cada país del set de datos `gapminder` y 
pruebe si el nombre del país empieza con 'B' y grafique la expectativa de
vida versus el tiempo como una gráfico de lineas si la media de la expectativa
de vida es menor a 50 años.
