---
title: "Vectorización"
author: "Luciano Selzer"
date: "`r format(Sys.time(), '%d %B, %Y')`"
---

```{r setup, include=FALSE}
source("_chunk_opts.R")
# Silently load in the data so the rest of the lesson works
gapminder <- read.csv("data/gapminder-FiveYearData.csv", header=TRUE)

```

## R está vectorizado

La mayoría de las funciones están vectorizadas.

No hace falta hacer un bucle para operar sobre cada elemento.

+ Es más legible
+ Es más conciso
+ Menor posibilidad de errores

```{r}
x <- 1:4
x * 2
```

La multiplicación ocurre sobre todo el vector

---

Podemos hacer adiciones
```{r}
y <- 6:9
x + y
```

```{r, eval=FALSE}
x:  1  2  3  4
    +  +  +  +
y:  6  7  8  9
---------------
    7  9 11 13
```

## Ejercicio 1{.challenge}

Intenta hacer esto en la columna `pop` en el dataset  `gapminder`.

Haz una nueva columna en el data.frame `gapminder` que
contenga la población en millones. Revisa el principio y el 
final del data.frame para asegurarte de que ha funcionado.


## Ejercicio 2{.challenge}

En un solo gráfico grafica la población, en millones, versus
el año, para todos los países. No te preocupes por
identificar cada país

Repite el ejercicio, esta vez graficando solo China, India e
Indonesia. Devuelta, no importa cual es cual.


---

Las operaciones de comparación, operadores lógicos y muchas
otras funciones también están vectorizadas.

**Operadores de comparación**

```{r}
x > 2
```

**Operadores lógicos**
```{r}
a <- x > 3  # o, por claridad, a <- (x > 3)
a
```

---


La mayoría de las funciones operan sobre los elementos del
vector.

**Funciones**
```{r}
x <- 1:4
log(x)
```

---

Las operaciones vectorizadas trabajan en los elementos de
las matrices:


```{r}
m <- matrix(1:12, nrow = 3, ncol = 4)
m * -1
```

## Tip: multiplicación por elementos vs matricial{.tip}

Muy importante: el operador `*` da la multiplicación por
¡elementos!  
Para hacer la multiplicación matricial, necesitamos usar el 
operador `%*%`: 

```{r}
m %*% matrix(1, nrow = 4, ncol = 1)
```


## Tip: multiplicación por elementos vs matricial{.tip}

```{r}
matrix(1:4, nrow = 1) %*% matrix(1:4, ncol = 1)
```


Para mas información sobre álgebra matricial puedan ver 
la [guía de referencia de Quick-R](http://www.statmethods.net/advstats/matrix.html)

## Ejercicio 3{.challenge}

Dada la siguiente matriz: 

```{r}
m <- matrix(1:12, nrow = 3, ncol = 4)
m
```

## Ejercicio 3{.challenge}

Escribe que crees que va a suceder cuando corras:

1. `m ^ -1`
2. `m * c(1, 0, -1)`
3. `m > c(0, 20)`
4. `m * c(1, 0, -1, 2)`

¿Dio la salida que esperabas? Si no fue así, pregunta.

## Ejercicio 4{.challenge}

Estamos interesados en ver la suma de una secuencia de 
fracciones

```{r, eval=FALSE}
 x = 1/(1^2) + 1/(2^2) + 1/(3^2) + ... + 1/(n^2)
```

Esto sería tedioso de tipear e imposible de hacer para n 
grandes. Usa la vectorización para computar x cuando n=100 
¿Cuál es la suma cuando n=10000?
