---
title: "¿Cómo obtener ayuda?"
author: "Luciano Selzer"
date: "23 de agosto de 2016"
---

```{r setup, include=FALSE}
source("_chunk_opts.R")
```

## Archivos de ayuda

Toda función de R tiene su página de ayuda. Hay varias formas de llegar a ellas.
Dos de ellas consiste en escribir el signo de pregunta (?) seguido del nombre
completo de la función. La otra en escribir `help()` y el nombre de la función

```{r, eval=FALSE}
?function_name
help(function_name)
```

---


 + **Título**: una breve descripción de la función
 + **Description**: Una descripción un poco más amplia de lo que hace la función.
 + **Usage**: muestra los argumentos que acepta la función.
 + **Arguments**: listado de los argumentos, que significa cada unos y que tipo de
 valores acepta
 + **Details**: detalles importantes de los que hay que tener en cuenta. 
 + **Value**: que tipo de datos devuelve la función.
 + **See also**: otras funciones relacionadas que quizá sean útiles para el trabajo
 que estamos realizando.
 + **Examples**: ejemplos de uso de la función.
 
## Tip: Leer la ayuda{.tip}

Uno de los aspectos más impresionantes de R es el gran número de funciones. Por
lo que es imposible acordarse de todas y como se usan. Por suerte, el tener
páginas de ayuda tan detalladas significa que ¡no hace falta recordar todo!
 
## Operadores Especiales

Para obtener ayuda para operadores especiales hay que usarlos entre comillas.

```{r, eval=FALSE}
?"+"
```


## Ayuda de paquetes

Muchos paquetes vienen con "vignettes": son tutoriales o documentación de 
ejemplo extendida. 

+ `vignette()` listará todas las
vignettes de todos los paquetes instalados
+ `vignette(package="package-name")`, nos dará un listado de la vignettes
disponibles para `package-name`,
+ `vignette("vignette-name")` abrirá la
vignette especificada.


## Si solo recordas una parte de la función

Si no estás seguro en que paquete está la función, o como se escribe
podés hacer una búsqueda difusa:


```{r, eval=FALSE}
??function_name
```

## Si no tenés idea donde empezar

Si no sabés que función o paquete usar 
[CRAN Task Views](http://cran.at.r-project.org/web/views)
es una lista de paquetes agrupados en distintos campos de aplicación. Puede ser
un buen punto de comienzo.

## Cuando tu código no funciona: obtener ayuda de tus pares

El 90% de tus preguntas ya han sido respondidas:

+ [Stack Overflow](http://stackoverflow.com/).
Podés buscar usando el tag `[r]`. 

También podés buscar en la lista de 
correo:

+ [R-Help-es](https://stat.ethz.ch/mailman/listinfo/r-help-es)
+ [R-Help](https://stat.ethz.ch/mailman/listinfo/r-help)
+ [R-SIG-mixed-effects](https://stat.ethz.ch/mailman/listinfo/r-sig-mixed-models)
+ [R-SIG-Eco](https://stat.ethz.ch/mailman/listinfo/r-sig-ecology)
+ [R-SIG-Finance](https://stat.ethz.ch/mailman/listinfo/r-sig-finance)

https://www.r-project.org/mail.html

## Si nadie ha tenido tu problema

Incluir *ejemplo reproducible* de nuestro problema. 
Para incluir datos, la forma más sencilla (si los datos no son demasiados) es 
usar la función `dput`:

```{r, eval=FALSE}
?dput
```


+ Otro punto importante a incluir es el código de lo que hemos intentado hacer.
+ Al menos incluir las respuestas relacionadas a nuestra
pregunta y porque no nos sirven.

---

```{r}
sessionInfo()
```


Imprime en la consola la versión actual de R y también los paquetes que hemos 
cargado. Esto puede ser muy útil para ayudar a reproducir y solucionar nuestros
problemas.


## Ejercicio 1{.challenge}

Lee la ayuda para la función `c()` ¿Qué clase de vector esperas crear si
ejecutas los siguientes comandos?:

```{r, eval=FALSE}
c(1, 2, 3)
c('d', 'e', 'f')
c(1, 2, 'f')`
```


## Ejercicio 2 {.challenge}

Examina la página de ayuda de `paste()`. Vas a usarla más adelante. ¿Cuál es
la diferencia entre los argumentos `sep`y `collapse`?


## Ejercicio 3 {.challenge}

Usa la ayuda para encontrar una función (y sus argumentos) con la cual
podrías cargar datos de un archivo csv en el cual las columnas están delimitadas
con "\t" (tabulación) y el punto decimal es un "." (punto). Esta comprobación
del punto decimal es importante, porque en otros paises se usa la coma como
separador decimal.  
Pista: usa `??csv` para buscar funciones relacionadas con csv.



## Otras fuentes de ayuda

* [Quick R](http://www.statmethods.net/)
* [RStudio cheat sheets](http://www.rstudio.com/resources/cheatsheets/)
* [Cookbook for R](http://www.cookbook-r.com/)