---
title: "Estructura de datos"
author: "Luciano Selzer"
date: "`r format(Sys.time(), '%d %B, %Y')`"
---

```{r setup, include=FALSE}
source("_chunk_opts.R")
```

## Datos Tabulares

Una de las características más poderosa de R es la habilidad de leer datos 
tabulares -- como la que podrías tener en una hoja de cállculo o CSV.
Empecemos por hacer un set datos de prueba en la carpeta `data/`, llamada
`datos-felinos.csv`.

```{r, eval=FALSE}
pelaje,peso,gusta_ovillo
atigrado,2.1,1
negro,5.0,0
bicolor,3.2,1
```

## Tip: Editando archivos de texto en R{.tip}

Alternativamente, podés crear `data/datos-felinos.csv` usando un editor de texto
(Bloc de Notas, Nano) o con RStudio usando la opción **File -> New File -> Text File**.

---

```{r, echo = FALSE}
gatos.df <- data.frame(pelaje = c("atigrado", "negro", "bicolor"),
                      peso = c(2.1, 5.0, 3.2),
                      gusta_ovillo = c(TRUE, FALSE, TRUE))
write.csv(gatos.df, "data/datos-felinos.csv", row.names = FALSE)
```


Podemos cargarlo en R usando la siguiente función:

```{r}
gatos <- read.csv(file = "data/datos-felinos.csv")
gatos
```

---

Podemos empezar a exploar nuestro set de datos enseguida, seleccionando columnas
con el operador `$`:

```{r}
gatos$peso
gatos$pelaje
```

---

Se pueden hacer otras operaciones con las columnas:

```{r}
## Digamos que descubrimos que los pesos tienen un kilo de menos:
gatos$peso + 1
paste("Mi gato es", gatos$pelaje)
```

---

Pero que pasa si hacemos esto:

```{r}
gatos$peso + gatos$pelaje
```

Entender los tipos básicos de datos es fundamental para entender como funciona
R.

## Tipos de datos

Podemos ver que tipo de
dato es cierto objeto con:

```{r}
typeof(gatos$peso)
```


---


Hay 5 tipos básicos de dato: 

+ `double`
+ `integer`
+ `complex`
+ `logical`
+ `character`.


---

```{r}
typeof(3.14)
typeof(1L)
typeof(1 + 1i)
```

---


```{r}
typeof(TRUE)
typeof('banana')
```



---

Otro usuario a añadido datos de otro gato. La información está en el archivo 
`data/feline-data_v2.csv`.


```{r, eval=FALSE}
file.show("data/datos_felinos_v2.csv")
```

```{r, eval=FALSE}
pelaje,peso,gusta_ovillo
atigrado,2.1,TRUE
negro,5.0,FALSE
bicolor,3.2,TRUE
bicolor,2.3 o 2.4,TRUE
```


---

Cargamos de nuevo los datos como antes, y chequeamos que tipo de dato encontramos
en la columna `peso`:


```{r}
gatos <- read.csv(file = "data/datos_felinos_v2.csv")
typeof(gatos$peso)
```

Ahora nuestros pesos ya no son de tipo doble. 

---

Si intentamos hacer la misma 
operación matemática que antes vamos a tener problemas:

```{r}
gatos$peso + 1
```

---

¿Qué ha sucedido? 

>- Cuando R lee un archivo, insiste en que todo en una columna
tiene que ser del msimo tipo básico. Si no puede entender que *todo* en la 
columna es tipo doble, entonces *nadie* en la columna tiene tipo doble. La
tabla cargada en nuestro ejemplo de datos es llamada *data.frame* y es nuestro
primer ejemplo de algo llamado *estructura de datos* - que significa, una
estrucutura que R sabe construir a partir de tipos de datos básicos.


---

Podemos ver que es una *data.frame* llamando la función `class` en el objecto:

```{r}
class(gatos)
```

Para usar existosamente nuestros datos en R, primero necesitamos entender que son
los tipos básicos de estructuras y como se comportan. Por ahora quitemos la 
última linea de nuestros gatos y recarguemos el archivo, mientras investigamos
más este comportamiento.

---

datos-felinos.csv:

```
pelaje,peso,gusta_ovillo
atigrado,2.1,1
negro,5.0,0
bicolor,3.2,1
```

Y devuelta en RStudio

```{r, eval=FALSE}
gatos <- read.csv(file="data/datos-felinos.csv")
```


## Vectores y Coerción de Tipo

Para entender mejor este comportamiento, conozcamos otro tipo de estructura de
datos: el *vector*


```{r}
mi_vector <- vector(length = 3)
mi_vector
```

---

Un vector es:

+ lista ordenada de cosas
+ *Todo en el vector deber ser del mismo tipo básico*. 
+ Por defecto selecciona `logical`


```{r}
otro_vector <- vector(mode = 'character', length = 3)
otro_vector
```

---

Podés ver si un objecto es un vector:

```{r}
str(otro_vector)
```

La salida algo críptica de este comando indica el tipo básico de dato en este 
vector - en este caso  `chr`, caracter; un indicador del númer de cosas 
en ese vector, en este caso `[1:3]`; y unos ejemplos de que hay en el vector - 
en este caso  una cadena de caracteres vacia. 

---

De forma similar si hacemos:


```{r}
str(gatos$peso)
```

Vemos que también es un vector - *las columnas de datos que cargamos en el
data.frame de R son todos vectores*, y es por eso que R fuerza toda la columna
en ser de un mismo tipo básico de dato.


## Discusión 1{.discuss}

¿Por qué R es tán dogmático sobre lo que ponemos en nuestras columnas de datos?
¿Cómo esto nos ayuda?

>- Al tener todos los datos de la columna como un solo tipo nos permite hacer
algunas suposiciones simples sobre ellos; si podes interpretar una entrada como
un número, entonces podés interpetar *todas* las entradas como números, entonces 
no tenemos que comprobar cada una. Esta consistencia, como la consistencia de
usar el mismo separador en nuestros archivos, es lo que se refiere a *datos limpios*.
A la larga, esa consistencia estricta nos facilita mucho nuestro trabajo con R.

---

También podes hacer vectores con contenidos explicitos usando la función
de concatenación



```{r}
concat_vector <- c(2,6,3)
concat_vector
```


---

Dado lo que ya hemos aprendido ¿Qué tipo de vector piensa que va a proudcir lo
siguiente?


```{r}
quiz_vector <- c(2,6,'3')
```



---

Esto es algo llamado *coerción de tipo*, y es la fuente de muchas sorpresas
y la razón por la que tenemos que estar atentos de los tipos básicos de datos
y como R va a interpretarlos. Cuando R encuentra un mezcla de tipos (númericos
y caracter en este ejemplo) para ser combinados en un solo vector, va a forzar
todos al mismo tipo. Considera lo siguiente:


```{r}
coercion_vector <- c('a', TRUE)
coercion_vector
```

---

```{r}
otro_coercion_vector <- c(0, TRUE)
otro_coercion_vector
```

---

Los reglas de coerción son: `logical` -> `integer` -> `numeric` -> `complex` ->
`character`, donde -> es leido como es *transofrmado en Podes intertar forzar
la coerción contra este flujo usando las funciones `as.`


```{r}
character_vector_ejemplo <- c('0','2','4')
character_vector_ejemplo
```

---

```{r}
character_coerced_to_numeric <- as.numeric(character_vector_ejemplo)
character_coerced_to_numeric
numeric_coerced_to_logical <- as.logical(character_coerced_to_numeric)
numeric_coerced_to_logical
```


Si tus datos no se ven como se deben ver probablemente sea debido a 
la coerción de tipos


---

Pero la coerción de tipos también puede ser ¡muy útil! Por ejemplo, en nuestros
ejemplo de `gatos` los datos de `gusta_ovillo` es númerico, pero sabemos que los
ceros y unos representan `FALSE` y `TRUE` (una forma común de representarlos). 
Deberiamos usar el tipo `logical` aquí, el cual tiene dos estados:
`TRUE` o `FALSE`, que es exactamente lo que nuestros datos representa. Podemos
coercionar esa columna a `logical` usando la función `as.logical`:


```{r}
gatos$gusta_ovillo
```

```{r}
gatos$gusta_ovillo <- as.logical(gatos$gusta_ovillo)
gatos$gusta_ovillo
```


---

Concatenear también puede adjuntar cosas a un vector existente:

```{r}
ab_vector <- c('a', 'b')
ab_vector
concat_example <- c(ab_vector, 'SWC')
concat_example
```

---

También se pueden hacer series de números

```{r}
mySeries <- 1:10
mySeries
seq(10)
```


---

```{r}
seq(1,10, by = 0.1)
```

---

Podemos ver otras cosas sobre los vectores

```{r}
sequence_example <- seq(10)
head(sequence_example, n = 2)
tail(sequence_example, n = 4)
```

---

```{r}
length(sequence_example)
class(sequence_example)
typeof(sequence_example)
```

---

Finalmente, podes darle nombres a los elementos de vector:

```{r}
names_example <- 5:8
names(names_example) <- c("a", "b", "c", "d")
names_example
names(names_example)
```



## Ejercicio 1{.challenge}
Empieza haciendo un vector de 1 hasta 26. Multiplica el vector por 2, y dale
al vector resultante nombres desde de la A hasta la Z (pista: hay un vector
incluido llamado `LETTERS`).


## Data Frames

Dijimos que las columnas en el data.frame son vectores:


```{r}
str(gatos$peso)
str(gatos$gusta_ovillo)
```

---

Tiene sentido, pero que hay de:

```{r}
str(gatos$pelaje)
```

## Factores

Otra estructura de datos importante son los llamados *factores*.

Los factores
generalmente se ven como datos tipo caracter, pero son usado tipicamente para
representar información categórica. 

Por ejemplo, hagamos un vector de cadena 
nombrando los colores de los gatos para todos los gatos en el estudio:

---


```{r}
pelajes <- c('atigrado', 'carey', 'carey', 'negro', 'atigrado')
pelajes
str(pelajes)
```


---

Podemos convertir nuestro vector en factor así:

```{r}
Categorias <- factor(pelajes)
class(Categorias)
str(Categorias)
```


----

Ahora R se ha dado cuenta que hay tres posibles categorias en nuestros datos -
pero también hizo algo sorprendente; en vez de imprimir las cadenas que le dimos,
obtuvimos un montón de números. R ha reemplazado nuestra categorias facilmente
interpretables por nosotros con indices númericos debajo del capot.

```{r}
typeof(pelajes)
typeof(Categorias)
```



## Ejercicio 2{.challenge}
¿Hay algún factor en nuestro data.frame `gatos`?¿Cuál es su nombre? Intenta usar
`?read.csv` para averiguar como mantener el texto como vector caracter en vez de 
factores; luego escribe un comando o dos para mostrar que el factor en `gatos`
es en verdad un vector caracter cuando es cargo de estas forma.



---

En las funciones modeladoras, es importante saber cuales son los niveles de base.
Se asume que es el primer factor, pero por defecto los factores son etiquetados
en orden alfabético. Podes cambiar esto especificando los niveles:



```{r}
mydata <- c("case", "control", "control", "case")
factor_ordering_example <- factor(mydata, levels = c("control", "case"))
str(factor_ordering_example)
```

En este caso, le hemos explicitado a R que "control" debería ser representado
por 1, y "case" por 2. Esta designación es muy importante al interpretar los 
resultados de los modelos estadísticos.

## Listas

Otra estructura de datos que querrás en tu manga será la `list` (lista).
Una lista tiene menos restricciones que otras estructuras, porque podés poner
cualquier cosa en ella:


```{r}
list_example <- list(1, "a", TRUE, 1 + 4i)
```

---

```{r}
list_example
```

---

```{r}  
another_list <- list(title = "Research Bazaar", numbers = 1:10, data = TRUE )
another_list
```

---

Ahora podemos entender algo sorprendente de nuestra data.frame; ¿que sucede si 
ejecutamos?:


```{r}
typeof(gatos)
```

---


En nuestro ejemplo `gatos`, tenemos una variable *integer*, una *double* y una
*logical*. Como hemos visto ya, cada columna del data.frame es un vector

```{r}
gatos$pelaje
gatos[,1]
```

---

```{r}
typeof(gatos[,1])
str(gatos[,1])

```

---

Cada columna es una *observación* de cada tipo de variable, por si misma una
data.frame, y por lo tanto puede estar compuesta de elementos de diferentes 
tipos.


```{r}
gatos[1,]
typeof(gatos[1,])

```

---

```{r}
str(gatos[1,])
```

## Desafio 3

Hay varios formas sutilmente diferentes para llamar a las variables:

 - `gatos[1]`
 - `gatos[[1]]`
 - `gatos$pelaje`
 - `gatos["pelaje"]`
 - `gatos[1, 1]`
 - `gatos[, 1]`
 - `gatos[1, ]`

*Pista* : Usa la función `typeof()` para examinar que se devuelve en cada caso.

---

Podemos pensar que la data.frame es una lista de vectores. Un corchete simple 
`[1]` devuelve la primer rebanda de la lista de vectores, como otra lista. En
este caso la primera columna del data.frame.

```{r, eval=TRUE, echo=TRUE}
gatos[[1]]
```

---

Los corchetes dobles `[[1]]` devuelven el contenido del item de la lista. En
este caso los contenidos de la primera columna, un *vector* de tipo *factor*.

---
```{r, eval=TRUE, echo=TRUE}
gatos$pelaje
```

Este ejemplo usa el signo `$` para llamar a los items por su nombre. *pelaje*
es la primera columna de la data.frame, un *vector* de tipo *factor*.

---

```{r, eval=TRUE, echo=TRUE}
gatos["pelaje"]
```

Aquí usamos el corchete simple `["pelaje"]` reemplazando el número de indice con
el nombre de la columna. Como en el primer ejemplo, el objeto que devuelve
es una lista *list*

---

```{r, eval=TRUE, echo=TRUE}
gatos[1, 1]
```

Este ejemplo usa un corchete simple, pero esta vez damos el valor de fila y
columna. El objeto que se devuelve es el valor de la fila 1 y columna. El
objeto es  *integer* porque es parte de un *vector* de tipo *factor*, R muestra
la etiqueta "atigrado"

---

```{r, eval=TRUE, echo=TRUE}
gatos[, 1]
```
Como en el ejemplo anterior usamos corchetes simples y proveemos las
coordenadas de fila y columna. La fila no está especificada, R interpreta este
valor ausente como todo los valores del este *vector* *columna*.

---

```{r, eval=TRUE, echo=TRUE}
gatos[1, ]
```

De nuevo usamos el corchete simple con las coordenadas de fila y columa. La
columna no está especificada. Se devuelve una *lista* que contiene todos
los valores de la primer columna.


## Matrices

Último pero no menos está la matriz. Podemos declarar una matriz llena de ceros:


```{r}
matrix_example <- matrix(0, ncol = 6, nrow = 3)
matrix_example
```

---

Y como en otras estructuras de datos, podemos preguntar cosas sobre nuestra
matriz:


```{r}
class(matrix_example)
typeof(matrix_example)
str(matrix_example)
```

---

```{r}
dim(matrix_example)
nrow(matrix_example)
ncol(matrix_example)
```


## Desafio 4

¿Cual crees que será el resultado de `length(matrix_example)`?
Prueba el código.  
¿Estabas en lo correcto?¿Por qué?






## Desafio 5
Crea otra matriz, esta vez que contenga los numeros de 1 a 50, con
5 columnas y 10 filas.  
¿Cómo lleno la función `matrix` la matriz? ¿Por columnas o por filas?
¿Cuál es su opción por defecto? 
Fijate si podés averiguar como cambiar esto (pista: lee la documentación de
`matrix`).


## Desafio 6

Crea una lista de longitud 2 que contenga un vector caracter para cada parte de
lo que hemos visto


  - Data types
  - Data structures


Llena cada vector con los nombres de los tipos de datos y las estructuras de
datos que hemos visto hasta ahora.



## Desafio 7
Considera la salida de R de la siguiente matriz:
     [,1] [,2]
[1,]    4    1
[2,]    9    5
[3,]   10    7

¿Cual fue el comando que se uso para crearla? 
Examina cada comando e intenta pensar cual es el correcto antes de tipearlos.
Piensa en que tipo de matriz producirá cada uno.

1. `matrix(c(4, 1, 9, 5, 10, 7), nrow = 3)`
2. `matrix(c(4, 9, 10, 1, 5, 7), ncol = 2, byrow = TRUE)`
3. `matrix(c(4, 9, 10, 1, 5, 7), nrow = 2)`
4. `matrix(c(4, 1, 9, 5, 10, 7), ncol = 2, byrow = TRUE)`



